臺灣高等法院臺中分院民事判決
110年度上易字第215號
上  訴  人  林秋章  
訴訟代理人  謝逸文律師
            張績寶律師
複 代理 人  黃琪雅律師            
被 上訴 人  許料    
訴訟代理人  陳隆律師  
上列當事人間請求返還不當得利事件，上訴人對於民國110年1月
29日臺灣彰化地方法院108年度訴字第136號第一審判決提起上訴
，本院於110年11月9日言詞辯論終結，判決如下：
    主  文
上訴駁回。
第二審訴訟費用由上訴人負擔。
    事實及理由
壹、程序部分
    上訴人原主張伊並未積欠被上訴人債務，其就坐落彰化縣○○
    鎮○○段000地號土地及同段000建號建物(下稱系爭房地）所
    為之買賣及所有權移轉行為、於民國106年5月23日簽訂房屋
    買賣過戶協議書之意思表示，均係受詐欺而為，伊已依民法
    第92條規定撤銷上開意思表示，並依同法第179條、181條或
    第114條第2項準用第113條規定(擇一為有利判決)，請求被
    上訴人應將系爭房地所有權移轉登記予伊。嗣於本院審理中
    追加主張被上訴人依上開房屋買賣過戶協議書所載，負有應
    提出借款證明之主給付義務(縱非主給付義務，亦屬從給付
    義務)，但屢經催告，被上訴人仍未提出，伊自得依民法第2
    27條第1項準用第254條規定，解除契約，並以110年9月24日
    準備狀之送達為解除系爭房地買賣及移轉所有權之意思表示
    。契約既經解除，被上訴人仍為登記名義人，亦屬不當得利
    (本院卷第267至273頁)。核上訴人所為，乃不變更訴訟標的
    ，而補充法律上之陳述者，非為訴之變更或追加，依民事訴
    訟法第256條規定，自應准許。
貳、實體部分
一、上訴人主張：系爭房地原為伊所有，被上訴人於105年4月間
    佯稱伊積欠債務未清償，已向法院聲請查封系爭房地，如不
    處理，將委託他人討債等語。伊怕連累家人，遂同意被上訴
    人所提「過戶抵押」，將系爭房地以買賣方式過戶到被上訴
    人名下作為擔保，被上訴人於105年4月21日出具載有債務已
    和解、法院執行作廢等內容之和解證明書交伊簽收，伊於10
    6年5月15日將系爭房地以買賣為原因移轉登記至被上訴人名
    下。嗣被上訴人又謊稱因以買賣方式作為抵押擔保，形式上
    須簽一份作價新臺幣（下同）400萬元結算債務之協議書，
    伊誤信為真，乃於106年5月23日在房屋買賣過戶協議書上簽
    名。嗣伊要求被上訴人提出伊欠債之證據，被上訴人提出10
    5年5月2日承諾書、105年5月2日本票，但伊從未見過該等承
    諾書及本票，其上「林秋章」署名並非伊所親簽，嗣伊獲悉
    被上訴人前以附表所示本票聲請本票裁定，但該5紙本票均
    非伊所簽發。伊驚覺受騙乃於107年7月13日依民法第92條規
    定撤銷系爭房地買賣及所有權讓與行為之意思表示。又被上
    訴人依上開房屋買賣過戶協議書，負有應提出借款證明之主
    給付義務(縱非主給付義務，亦屬從給付義務)，但屢經催告
    被上訴人仍未提出，伊自得依民法第227條第1項準用第254
    條規定，解除契約，並以110年9月24日準備狀之送達為解除
    系爭房地買賣及移轉所有權之意思表示。契約既經解除，被
    上訴人仍為登記名義人，亦屬不當得利。爰依民法第179條
    、第181條或第114條第2項準用第113條規定(擇一為有利判
    決)，聲明求為命被上訴人應將系爭房地所有權移轉登記予
    上訴人之判決。經原審為上訴人敗訴之判決，上訴人提起上
    訴，上訴聲明：㈠原判決廢棄。㈡被上訴人應將系爭房地所有
    權移轉登記予上訴人。　　
二、被上訴人辯以：上訴人因其胞兄甲○○經營工廠需資金周轉，
    乃於96年間陸續向伊借款，並於96年6月29日將系爭房地設
    定50萬元抵押權予伊配偶乙○○作為擔保，且於98年2月5日簽
    訂承諾書為證。嗣上訴人遲未還款，伊於104、105年間持上
    訴人所簽發如附表所示本票向法院聲請強制執行。上訴人要
    求伊暫緩執行，兩造同意將前揭編號1至4本票債務130萬元
    ，確認為120萬元，上訴人並同意出具105年5月2日承諾書、
    105年5月2日本票給伊，且將系爭房地設定抵押權予伊以為
    擔保，伊因而撤回強制執行之聲請。嗣上訴人主動表示願將
    系爭房地以400萬元出賣予伊，用以抵銷債務，伊同意並受
    讓系爭房地之所有權，且與上訴人約定價金待日後還款情形
    再做結算。嗣伊結算兩造債務後，即通知上訴人領取抵銷債
    務後之餘款230萬元（即：400萬元－50萬元－120萬元＝230萬
    元）。故兩造間確有債權債務關係存在，伊自始即無騙取系
    爭房地之情形等語。答辯聲明：上訴駁回。 
三、兩造不爭執事項
　㈠被上訴人於104年6月16日持附表編號1、2所示本票，向原法
    院聲請本票裁定，經原法院於104年6月22日以104年度司票
    字第617號裁定准予強制執行。
　㈡被上訴人於104年8月18日持附表編號3、4所示本票，向原法
    院聲請本票裁定，經原法院於104年8月31日以104年度司票
    字第856號裁定准予強制執行。　　
　㈢被上訴人於105年4月21日以原法院104年度司票字第617號（
    筆錄誤載為105年度司票字第673號）裁定為執行名義，向原
    法院聲請強制執行，經原法院以105年度司執字第16454號受
    理，嗣被上訴人於105年4月25日具狀撤回該強制執行之聲請
    。
　㈣被上訴人於105年5月17日持附表編號5所示本票，向原法聲請
    本票裁定，經原法院於105年5月18日以105年度司票字第673
    號裁定准予強制執行。
　㈤上訴人所有系爭房地於106年5月15日以買賣為登記原因，移
    轉登記予被上訴人。
　㈥被上訴人委任之陳隆律師於107年7月9日寄發彰化○○郵局第00
    0號存證信函予上訴人，請上訴人提供系爭房地買賣餘款之
    收款帳號。上訴人收受該存證信函後，於107年7月13日以彰
    化○○○郵局第000號存證信函，向被上訴人為撤銷系爭房地買
    賣及所有權讓與行為、106年5月23日房屋買賣過戶協議書之
    意思表示，並副知陳隆律師。
  ㈦陳隆律師於107年7月18日以彰化○○郵局第000號存證信函，代
    被上訴人回覆上訴人所寄之彰化○○○郵局第000號存證信函。
　㈧上訴人及訴外人戊○○對被上訴人所提出之偽造有價證券、詐
    欺等告訴，經臺灣彰化地方檢察署（下稱彰化地檢）107年
    度偵字第12606號（嗣改分108年度調偵字第645號)為不起訴
    處分。並經台灣高等檢察署台中分署(下稱台中高分檢)以11
    0年度上聲議字第1486號處分書駁回再議之聲請。(本院卷第
    113頁、第143頁)。
　㈨卷附彰化縣○○地政事務所歷次回函所檢附資料之形式上為真
    正。
　㈩上訴人有在105年4月21日證明書及106年5月23日房屋買賣過
    戶協議書上簽名。　 
四、本件爭點
　　上訴人依民法第179條、第181條或第114條第2項準用第113
    條規定(擇一為有利判決)，請求被上訴人應將系爭房地所有
    權移轉登記予上訴人，是否有理由？
　㈠上訴人是否有積欠被上訴人債務？  
　㈡上訴人就系爭房地所為之買賣及所有權移轉行為、於106年5
    月23日簽訂房屋買賣過戶協議書之意思表示，是否均係受詐
    欺而為？上訴人依民法第92條撤銷上開意思表示，是否有理
    由？
　㈢上訴人主張被上訴人未履行房屋買賣過戶協議書所載提出借
    款證明之義務，其得依民法第227條第1項準用第254條規定
    ，解除系爭房地買賣及移轉所有權之意思表示，是否有理由
    ？
五、得心證之理由　　
　㈠上訴人是否有積欠被上訴人債務？ 
　  ⒈上訴人雖否認兩造間有債權債務關係，然被上訴人抗辯上
      訴人因其胞兄甲○○經營工廠需資金周轉，於96年間陸續向
      伊借款，並於96年6月29日將系爭房地設定50萬元抵押權
      予伊配偶乙○○作為擔保，且於98年2月5日簽訂承諾書為證
      ，嗣上訴人遲未還款，伊乃於104年間持上訴人所簽發如
      附表所示本票聲請本票裁定，上訴人均無異議。嗣上訴人
      知悉伊欲對其聲請強制執行時，要求伊暫緩執行，並表示
      願意另行出具承諾書及簽發本票予伊，且同意將系爭房地
      設定抵押權予伊，作為積欠120萬元債務之擔保，伊因而
      撤回強制執行之聲請，並同意將之前聲請執行之本票作廢
      ，其後上訴人主動表示願將系爭房地以400萬元出賣予伊
      ，用以抵銷債務，伊同意並受讓系爭房地，且與上訴人約
      定價金待日後還款情形再做結算，俟結算後才能叫上訴人
      搬遷，兩造便前往代書事務所辦理系爭房地之移轉登記，
      伊結算兩造債務後，即以存證信函通知上訴人領取抵銷債
      務後之餘款230萬元（即：400萬元－50萬元－120萬元＝230
      萬元）等情，業據提出他項權利證明(原審卷第159頁)、9
      8年2月5日承諾書(原審卷第161頁)、105年5月2日承諾書
      、本票2紙(原審卷第163-165頁)、抵押權設定契約書、土
      地謄本(原審卷第167-176頁)、房屋買賣過戶協議書(原審
      卷第177頁)等為證，經核上開事證，堪認被上訴人主張兩
      造有債權債務關係存在一節，非無依據。
　　⒉復參酌，被上訴人於104年6月16日、104年8月18日、105年
      5月17日持如附表編號1至5所示之本票，向原法院聲請本
      票裁定（104年度司票字第617號、第856號、105年度司票
      字第673號），經原法院裁定准予強制執行，且其中104年
      度司票字第617號、105年度司票字第673號裁定於104年6
      月24日、105年5月24日送達至上訴人之住所後，由上訴人
      親自收受，而104年度司票字第856號裁定於104年9月8日
      送達至上訴人之住所，並寄存在彰化縣警察局○○分局○○派
      出所，前開裁定均已確定等情，業經原審調閱104年度司
      票字第617號、104年度司票字第856號、105年度司票字第
      673號卷宗核閱無訛，應屬真實。被上訴人自104年7月6日
      、104年9月30日、105年6月6日起，即可持上開本票裁定
      對上訴人強制執行，請求上訴人給付票款，上訴人亦已知
      悉，然並無採取否認債權之相對應之法律上舉措。
　　⒊上訴人雖主張：伊從未積欠被上訴人任何債務云云，然查
      ：
      ⑴上訴人所提出之105年4月21日和解證明書、106年5月23
        日房屋買賣過戶協議書上已清楚記載：「許料與林秋章
        之債務，已達成和解，105年4月21日以前，法院執行之
        事，一切作廢，特此證明。」、「債務人林秋章積欠債
        權人許料之債款，債務人同意以400萬元整之價格，作
        為債款結算之標準，過戶給許料，債權人如要債務人搬
        遷，債權人必須將債務人所積欠之裁定或設定之債款證
        明，由第三方公正人結算之後抵銷雙方約定之400萬元
        整之價差，將剩餘款匯入債務人帳戶或現金支付…」等
        情（原審卷第19、21頁），顯示上訴人曾有積欠被上訴
        人債務未清償，且上訴人亦不爭執該證明書、協議書上
        之「林秋章」署名為其所簽立（原審卷第373頁），可
        知上訴人已簽名確認其曾有積欠被上訴人債務未清償情
        事。
      ⑵上訴人於105年5月24日已親自收受如附表編號5所示之本
        票裁定之情，業如前述，且上訴人亦於原審時自承其於
        原審時尚未曾對如附表編號5所示之本票提起確認本票
        債權不存在之訴（原審卷第302頁），則上訴人自105年
        5月24日起，應即已知悉被上訴人得持如附表編號5所示
        之本票裁定對其強制執行，請其給付50萬元；又105年5
        月24日上訴人收受如附表編號5所示本票裁定之日，距1
        06年5月15日上訴人移轉系爭房地至被上訴人名下之時
        、106年5月23日上訴人簽立房屋買賣過戶協議書之時（
        原審卷第21、416頁），僅相距約1年，且可受執行如附
        表編號5所示之本票金額50萬元亦非小額，倘上訴人認
        其並無給付如附表編號5所示之本票金額50萬元之義務
        ，豈有再提供印鑑證明、身分證影本、土地所有權狀、
        建物所有權狀等文件（原審卷第115至121頁）予被上訴
        人並將系爭房地以買賣為原因移轉登記至被上訴人名下
        ，或於房屋買賣過戶協議書上簽立「林秋章」署名之理
        ？
　　　⑶上訴人雖主張：如附表編號1至5所示之本票非其所親簽
        ，為被上訴人所偽造者，故其不負該等本票債務云云。
        然查，上訴人對被上訴人所提出之偽造有價證券、詐欺
        等告訴，經彰化地檢107年度偵字第12606號（嗣改分10
        8年度調偵字第645號)為不起訴處分，並經台中高分檢
        以110年度上聲議字第1486號處分書駁回再議之聲請，
        上開偵查案件亦認兩造間有債權債務關係存在等情，此
        有彰化地檢108調偵字第645號不起訴處分書(本院卷第1
        13頁)、台中高分檢110年度上聲議字第1486號處分書(
        本院卷第143頁)等附卷可參。上開偵查案件，系爭本票
        之筆跡送請法務部調查局，因參對筆跡不足，無法鑑定
        ，然檢察官參酌綜合證人甲○○、乙○○、丙○○及丁○○等人
        所證述情節（詳彰化地檢108調偵字第645號不起訴處分
        書第4頁，見本院卷116頁）及系爭本票准許裁定送達與
        執行之情形，綜合認定兩造間之債權債務關係存在，亦
        有供本院參酌引用之情。是上訴人此部分之主張，尚難
        採憑。
　　　⑷上訴人雖主張依被上訴人提出之○○農會信用部代收票據
        收付簿所載，伊開立之支票，僅於94年2月28日、94年3
        月20日面額各20萬元、50萬元，合計70萬元之支票2紙
        ，註記有退票情形，但被上訴人提出之105年5月2日承
        諾書記載之金額係120萬元，二者顯有不符，足見被上
        訴人所稱伊於105年5月2日重新彙算，承認欠負120萬元
        ，並非事實云云，然查，兩造之債權債務關係自96年間
        以來，迄今已歷10餘年，其間亦有兩造間之協調折衝處
        理，於今訴訟要全部還原當時原貌，誠非易事，然觀之
        被上訴人抗辯上訴人開立之2張支票70萬元，分別在94
        年3月3日遭退票20萬元、94年3月23日遭退票50萬元，
        上訴人因此另開立如附表編號1、2所示之本票做為還款
        擔保，伊始將二張退票之支票交還上訴人，故伊並非因
        甲○○清償始返還支票。嗣伊於104年間持上開2張本票聲
        請本票裁定，上訴人收受該裁定後，並無異議，裁定因
        此確定，96年間上訴人另因50萬元借款債務而以系爭房
        地設定50萬元抵押權語伊配偶，上訴人對此亦無異議，
        並辦妥抵押權登記，105年間兩造重新彙算，確認尚存
        上開70萬元及50萬元，合計120萬元債務後，上訴人同
        意以系爭房地設定120萬元抵押權予伊，因此塗銷50萬
        元的抵押權登記等情，有其提出○○鎮農會信用部代收票
        據收付簿之紀錄(本院卷239頁)、彰化地院10司票617卷
        宗含送達證書(本院卷第241頁至252頁)等為證，並佐參
        原審調閱之抵押權設定相關資料（原審卷89、95頁、第
        99至121頁183-228)、地籍異動索引（原審卷第89、95
        頁)，是被上訴人之抗辯，尚堪可信。上訴人之主張，
        應無可採。
　　　⑸上訴人雖主張甲○○雖曾執上開支票向被上訴人借貸，但
        甲○○與被上訴人間之借貸，包含該2紙支票票款，已於9
        4年12月30日前清償完畢，此業經甲○○於本院證述明確
        ，且有被上訴人與甲○○94年12月30日簽定和解書（上證
        一）及96年5月31日經公證之債務清償協議書（上證二
        ），即可為證云云。然查，證人甲○○與上訴人係親兄弟
        ，且兩造之債權債務關係又係因甲○○而引起，是證人甲
        ○○之證言，難謂無偏頗之虞，是否可採，已非無疑，質
        之證人甲○○先證稱：「我僅向上訴人借過二張支票，這
        二張支票都有處理好了，是我再去向外借款還給許料，
        拿回該等支票，還給我弟弟上訴人」等語，惟嗣就有何
        清償證明二張退票70萬元已經處理完畢之問題時，其又
        證稱：「所有我與被上訴人的債務，我都以機台抵押給
        他」等語，前後證詞未盡一致，自不可採信，且觀之上
        證一和解書（本院卷第195頁）、上證二債務清償協議
        書（本院卷第197至209頁）
　　　　之內容，是否有包括本件債務一併處理解決，亦有未明
        ，是上訴人此部分之主張，難謂可採。
　　　⑹綜上，上訴人迄106年5月23日仍有積欠被上訴人債務未
        清償一節，堪予認定，是上訴人主張：伊從未積欠被上
        訴人任何債務云云，為不可採。
　㈡上訴人就系爭房於所為之買賣及所有權移轉行為、於106年5
    月23日簽訂房屋買賣過戶協議書之意思表示，是否均是受詐
    欺而為？上訴人依民法第92條撤銷上開意思表示，是否有理
    由？
    ⒈按因被詐欺而為意思表示者，表意人得撤銷其意思表示，
      民法第92條第1項前段定有明文。而民事法上所謂詐欺者
      ，是謂欲相對人陷於錯誤，故意示以不實之事，令其因錯
      誤而為意思之表示。另被詐欺而為意思表示者，依民法第
      92條第1項之規定，表意人固得撤銷其意思表示，惟主張
      被詐欺而為表示之當事人，應就此項事實負舉證之責任（
      最高法院44年台上字第75號判決意旨參照）。
    ⒉上訴人雖主張：因被上訴人向其佯稱「上訴人有積欠被上
      訴人債務」及「因為是採用買賣方式作為抵押擔保，法律
      規定要有債務結算，所以必須做做樣子簽一份作價400萬
      元結算債務之協議書，應付國家來查，這份協議書只是形
      式而已，如果日後錢還了，房子就會過還給你。」，受有
      被上訴人之詐欺，所以伊才將系爭房地以買賣為原因移轉
      登記給被上訴人，並簽立房屋買賣過戶協議書，故其有遭
      被上訴人詐欺，爰依法撤銷系爭房地之買賣行為及所有權
      移轉行為云云，然依前所述，上訴人確迄106年5月23日仍
      有積欠被上訴人債務未清償，且兩造辦理抵押權設定、產
      權過戶、簽約等過程，均有承辦代書在場，上訴人並無陷
      於錯誤、被詐欺之情形，另上訴人於96年、105年分別設
      定抵押權予被上訴人之配偶、被上訴人時，均有親自於抵
      押權設定契約書上簽名(證物六，原審卷249至262頁)，顯
      見其亦認為兩造間之債權債務關係存在，則自難認被上訴
      人有何行使詐術之行為，上訴人上開主張，並非可採。
  ㈢上訴人主張被上訴人未履行房屋買賣過戶協議書所載提出借
    款證明之義務，其得依民法第227條第1項準用第254條規定
    ，解除系爭房地買賣及移轉所有權之意思表示，是否有理由
    ？
    經查，上訴人尚有積欠被上訴人債務未清償，嗣兩造同意由
    上訴人將系爭房地以400萬元出賣予被上訴人，用以抵銷債
    務，被上訴人同意並受讓系爭房地之所有權，且與上訴人約
    定價金待日後還款情形再做結算。嗣被上訴人結算兩造債務
    後，委託律師先後以二件存證信函通知上訴人領取抵銷債務
    後之餘款230萬元，且有上訴人親立之書面證明、本票三張
    、原始支票及跳票紀錄等資料等情，此有被上訴人之存證信
    函可證（原審卷第23至25、45至49頁），雖上訴人否認有債
    務存在，惟尚難即可指謂被上訴人未履行提出借款證明之義
    務，進而據此解除系爭房地買賣及移轉所有權之意思表示，
    是上訴人此部分之主張，自非可採。
　㈣綜上所述，上訴人依民法第179條、第181條或第114條第2項
    準用第113條規定，請求判命被上訴人應將系爭房地所有權
    移轉登記予上訴人，為無理由，不應准許。從而原審所為上
    訴人敗訴之判決，並無不合。上訴論旨指摘原判決不當，求
    予廢棄改判，為無理由，應駁回其上訴。
六、本件事證已臻明確，兩造其餘之攻擊或防禦方法及所用之證
    據，經本院斟酌後，認為均不足以影響本判決之結果，爰不
    逐一論列，附此敘明。
七、據上論結，本件上訴為無理由，爰判決如主文。　
中　　華　　民　　國　　110 　年　　11　　月　　23　　日
              民事第七庭    審判長法　官  王  銘
                                  法　官  高英賓
                                  法　官  張國華
正本係照原本作成。
不得上訴。
                                  書記官  柯孟伶

中　　華　　民　　國　　110 　年　　11　　月　　24　　日

附表：

編號 票據號碼 票面金額   發 票 日 到  期  日   1 00000000 20萬元 94年3月3日 102年6月18日   2 00000000 50萬元 94年3月23日 102年6月20日   3 00000000 50萬元 95年10月12日 101年8月28日   4 00000000 10萬元 97年5月13日 101年8月30日   5 00000000 50萬元 98年2月5日 103年1月10日